ACORDAO-COMPLETO-2412255

ACÓRDÃO 6198/2020 ATA 17/2020 - SEGUNDA CÂMARA

VISTOS, relatados e discutidos estes autos de pensões civis deferidas pela administração da Universidade Federal do Triângulo Mineiro em favor de Anelize Cardoso de Melo, Eliza Cardoso da Silva e Gustavo Henrique Cardoso de Melo, a partir do falecimento de Amilton de Lima Melo, e em favor de Jaime Ozorio de Souza, a partir do falecimento de Joana D'arc da Silva Martins;
ACORDAM os Ministros do Tribunal de Contas da União, reunidos em Sessão da 2ª Câmara, nos termos do art. 71, III e IX, da Constituição de 1988 e dos arts. 1º, V, 39, II, e 45 da Lei nº 8.443, de 1992, além dos arts. 260, § 1º, e 262, § 2º, do RITCU, ante as razões expostas pelo Relator, em:
9.1. considerar legal o ato de pensão civil instituído por Amilton de Lima Melo em favor de Anelize Cardoso de Melo, Eliza Cardoso da Silva e Gustavo Henrique Cardoso de Melo (à Peça 5 sob o nº 10474005-05-2014-000006-0) , concedendo-lhe o respectivo registro;
9.2. considerar ilegal o ato de pensão civil instituído por Joana D'arc da Silva Martins em favor de Jaime Ozorio de Souza (à Peça 6 sob o nº 10474005-05-2014-000007-8) , negando-lhe o respectivo registro;
9.3. dispensar o ressarcimento das quantias percebidas indevidamente, mas de boa-fé, em consonância com a Súmula n.º 106 do TCU;
9.4. determinar que, no prazo de 15 (quinze) dias contados da ciência desta deliberação, a administração da Universidade Federal do Triângulo Mineiro adote as seguintes medidas:
9.4.1. faça cessar os pagamentos decorrentes do ato ora considerado ilegal pelo item 9.2 deste Acórdão, sob pena de responsabilidade solidária da autoridade administrativa omissa, nos termos do art. 71, IX, da Constituição de 1988 e do art. 262, caput, do Regimento Interno do TCU; 
9.4.2. dê ciência do inteiro teor desta deliberação ao interessado, alertando-o de que o efeito suspensivo proveniente da eventual interposição de recurso junto ao TCU não o eximirá da devolução dos valores percebidos indevidamente após a notificação, no caso de não provimento do recurso, devendo encaminhar o comprovante dessa notificação ao TCU no prazo de até 30 (trinta) dias; 
9.4.3. encaminhe a este Tribunal, nos termos do art. 262, § 2º, do Regimento Interno do TCU, o novo ato de concessão da aludida pensão civil, sem a ilegalidade indicada nesta deliberação, para que seja submetido à apreciação pelo TCU, na forma do art. 260, caput, do RITCU; 
9.5. determinar que a unidade técnica adote as seguintes medidas:
9.5.1. envie a cópia do presente Acórdão à administração da Universidade Federal do Triângulo Mineiro, para ciência e efetivo cumprimento das determinações proferidas por este Acórdão; e
9.5.2. arquive o presente processo, sem prejuízo de promover o monitoramento da determinação proferida pelo item 9.4 deste Acórdão, representando ao TCU, se necessário.

Pensões civis deferidas em favor de Anelize Cardoso de Melo, Eliza Cardoso da Silva e de Gustavo Henrique Cardoso de Melo, decorrente do instituidor Amilton de Lima Melo, e em favor de Jaime Ozorio de Souza, decorrente da instituidora Joana D'arc da Silva Martins, pela administração da Universidade Federal do Triângulo Mineiro.

Segunda Câmara

3. Interessados: Anelize Cardoso de Melo (CPF XXX.438.816-XX), Eliza Cardoso da Silva (CPFXXX.764.816-XX), Gustavo Henrique Cardoso de Melo (CPF XXX.726.636-XX) e Jaime Ozorio de Souza (CPF XXX.085.906-XX).

13.1. Ministros presentes: Ana Arraes (Presidente), Augusto Nardes, Aroldo Cedraz e Raimundo Carreiro.
13.2. Ministros-Substitutos presentes: Marcos Bemquerer Costa e André Luís de Carvalho (Relator).

ANDRÉ DE CARVALHO

Trata-se de pensões civis deferidas pela administração da Universidade Federal do Triângulo Mineiro em favor de Anelize Cardoso de Melo, Eliza Cardoso da Silva e Gustavo Henrique Cardoso de Melo, a partir do falecimento de Amilton de Lima Melo, e em favor de Jaime Ozorio de Souza, a partir do falecimento de Joana D'arc da Silva Martins. 
2.	Após a análise final do feito, a Auditora Federal Simara Gorete Goncalves Lara lançou o seu parecer conclusivo à Peça 8, com a anuência, por delegação de competência, do diretor da Sefip (Peça 9) , nos seguintes termos:
" (...) 3. Ao benefício pensional instituído pelo Sr. Amilton de Lima Melo habilitaram-se Anelize Cardoso de Melo, na condição de filha, Eliza Cardoso da Silva, na condição de companheira e Gustavo Henrique Cardoso de Melo, na condição de filho, este já excluído da folha de pagamentos por ter atingido a maioridade. O instituidor faleceu na atividade, deixando pensão sem paridade para os dependentes. Os valores que vem sendo pagos estão corretos (peças 2-3) , podendo ser julgado legal o ato.
4. Ao benefício pensional instituído pela Sra. Joana D'arc da Silva Martins habilitou-se Jaime Ozorio de Souza, na condição de companheiro.
4.1. No ato de aposentadoria da instituidora, julgado legal no TC Processo 001.509/2009-1, consta que a mesma aposentou por invalidez simples, com proventos proporcionais. Observa-se que ingressou no serviço público em data anterior à promulgação da Emenda Constitucional 41/2003, aposentou-se em 15/9/1999, faleceu e deixou pensão em 2/7/2014, na vigência da Emenda Constitucional 70, de 30.3.2012.  Apesar   disso, o benefício   pensional não obedece ao critério da   paridade, sendo reajustado incorretamente pelos índices previdenciários, com fundamento legal na 'Lei 8.112/1990 - EC 41/2003 - Lei 10.887/2004' (peça 4) .
4.2. A EC 70/2012 acrescentou à EC 41/2003 o art. 6º-A e seu parágrafo único, in verbis: 
'Art. 6º-A. O servidor da União, dos Estados, do Distrito Federal e dos Municípios, incluídas suas autarquias e fundações,  que  tenha  ingressado  no  serviço  público  até  a  data  de  publicação  desta Emenda Constitucional e que tenha se aposentado ou venha a se aposentar por invalidez permanente, com fundamento no inciso I do § 1º do art. 40 da Constituição Federal, tem direito a proventos de aposentadoria calculados com base na remuneração do cargo efetivo em que se der a aposentadoria, na forma da lei, não sendo aplicáveis as disposições constantes dos §§ 3º, 8º e 17 do art. 40 da Constituição Federal.
Parágrafo único. Aplica-se ao valor dos proventos de aposentadorias concedidas com base no caput o disposto no art.   7º   desta Emenda Constitucional, observando-se   igual   critério   de   revisão   às pensões derivadas dos proventos desses servidores.'
5. O ato em tela foi editado quando já se encontravam em vigência o art. 6º-A e seu parágrafo único, acrescidos à EC nº 41/2003 pela EC 70/2012, mas esse fundamento legal não foi aplicado à concessão. Por essa razão deve ser considerado ilegal, dispensando o beneficiário do ressarcimento das importâncias recebidas de boa-fé, conforme o teor da Súmula TCU nº 106, com determinação ao órgão de origem para que promova a revisão da pensão instituída por Joana D'arc da Silva Martins.
CONCLUSÃO
	6. Pelo exposto, propõe-se considerar legal e determinar o registro do ato de pensão civil deixado pelo instituidor Amilton de Lima Melo para Anelize Cardoso de Melo, Eliza Cardoso da Silva e Gustavo Henrique Cardoso de Melo, por não terem sido constatadas irregularidades.
7. Propõe-se, ainda, que seja julgado ilegal o ato de pensão civil instituída por Joana D'arc da Silva Martins para Jaime Ozorio de Souza, em razão de ter sido editado quando já se encontravam em vigência o art. 6º-A e seu parágrafo único, acrescidos à EC nº 41/2003 pela EC 70/2012 e apesar disso não consta do ato o referido fundamento legal e o benefício pensional não obedece ao critério da paridade, sendo reajustado incorretamente pelos índices previdenciários.
PROPOSTA DE ENCAMINHAMENTO
8. Ante o exposto, e de conformidade com o preceituado nos artigos 71, III, da Constituição Federal de 1988; 1º, V, e 39, II, da Lei 8.443/1992; 1º, VIII, 259, II, 260, § 1º, e 262, § 2º, do Regimento Interno/TCU, propõe-se:
8.1 Considerar legal, para fins de registro, o ato de concessão de pensão civil do instituidor  Amilton de Lima Melo (CPF: XXX.810.936-XX) , deixada para Anelize Cardoso de Melo (CPF: XXX.438.816-XX) , Eliza Cardoso da Silva (CPF: XXX.764.816-XX) e Gustavo Henrique Cardoso de Melo (CPF: XXX.726.636-XX) , este último já excluído;
8.2. Considerar ilegal e recusar registro ao ato de concessão de pensão civil da instituidora Joana D'arc da Silva Martins (CPF: XXX.337.876-XX) , deixada para Jaime Ozorio de Souza (CPF: XXX.085.906-XX) ;
8.2.1. dispensar a devolução dos valores indevidamente recebidos até a data da ciência do acórdão pela Universidade Federal do Triângulo Mineiro, com base no Enunciado 106 da Súmula da Jurisprudência do TCU;
8.2.2. esclarecer ao interessado que, no caso de não provimento de recursos eventualmente interpostos, deverão ser repostos os valores recebidos após a ciência do Acórdão pela Universidade Federal do Triângulo Mineiro;
8.2.3. determinar à Universidade Federal do Triângulo Mineiro, com base no art. 45 da Lei 8.443/1992, que:
8.2.3.1. faça cessar os pagamentos decorrentes dos atos impugnados, comunicando ao TCU, no prazo de quinze dias, as providências adotadas, sob pena de responsabilização solidária da autoridade administrativa omissa, nos termos dos art. 262, caput, do Regimento Interno do TCU; 8º, caput, da Resolução - TCU 206/2007; e 19, da Instrução Normativa - TCU 78/2018;
8.2.3.2. emita novo ato, livre da irregularidade apontada, submetendo-o ao TCU, por meio do Sistema E-Pessoal, no prazo de trinta dias, nos termos dos arts. 262, § 2º, do Regimento Interno do TCU, e 19, § 3º, da Instrução Normativa - TCU 78/2018:
8.2.3.3. altere o fundamento legal do ato no Sistema E-Pessoal, indicando expressamente o dispositivo que garante a paridade da pensão com o cargo efetivo em que ocorreu a aposentadoria por invalidez permanente do instituidor (art. 6º-A   da Emenda Constitucional 41/2003, incluído pela Emenda Constitucional 70/2012) , e passe a corrigir o benefício conforme o referido critério;
8.2.3.4. informe ao interessado o teor do Acórdão, encaminhando ao TCU, no prazo de trinta dias, comprovante da data da respectiva ciência pelo interessado, nos termos do art. 4º, § 3º, da Resolução - TCU 170/2004."
3.	Enfim, por intermédio do Exmo. Sr. Procurador Rodrigo Medeiros de Lima, o MPTCU anuiu, em cota singela (Peça 10) , à aludida proposta da unidade técnica.
	
É o Relatório

não há.

Procurador Rodrigo Medeiros de Lima.

PESSOAL. PENSÃO CIVIL A PARTIR DE APOSENTADORIA POR INVALIDEZ. ÓBITO NA VIGÊNCIA DA EMENDA CONSTITUCIONAL Nº 70, IMPONDO O REAJUSTE DO BENEFÍCIO PENSIONADO PELA REGRA DA PARIDADE. ILEGALIDADE DO ATO EM DESACORDO COM ESSE CRITÉRIO. NEGATIVA DE REGISTRO. LEGALIDADE DOS DEMAIS ATOS. DETERMINAÇÕES.

PENSÃO CIVIL (PCIV)

Secretaria de Fiscalização de Pessoal (Sefip).

Trata-se de pensões civis deferidas pela administração da Universidade Federal do Triângulo Mineiro sob as seguintes condições:
	Peça
	Instituidor
	Tipo de Ato
	Data do Óbito
	Vigência
	Enviado ao TCU
	Beneficiários

	5
	Amilton de Lima Melo
	Inicial
	2/5/2014
	2/5/2014
	25/6/2015
	- Anelize Cardoso de Melo
 (filha, nascimento: 16/2/2007) ;
- Eliza Cardoso da Silva
 (companheira, nascimento: 28/3/1970) ;
- Gustavo Henrique Cardoso
 (filho, nascimento: 21/6/1995) 

	6
	Joana D'arc da Silva Martins
	Inicial
	2/7/2014
	2/7/2014
	24/6/2015
	- Jaime Ozorio de Souza (companheiro,  nascimento: 1º/5/1947) 

2.	Como visto, após a análise final do feito, a Sefip pugnou pela legalidade da pensão civil instituída por Amilton de Lima Melo e pela ilegalidade da pensão civil instituída por Joana D'arc da Silva Martins, tendo o MPTCU anuído a essa proposta.
3.	O TCU pode incorporar o parecer da Sefip a estas razões de decidir.
4.	A então servidora teria ingressado no serviço público em data anterior à promulgação da EC nº 41, de 19/12/2003, e teria sido aposentada por invalidez simples com os proventos proporcionais no bojo do TC Processo 001.509/2009-1, contando com a paridade, em 15/9/1999 (Peça 6) , mas, ao final, teria falecido e instituído a referida pensão em 2/7/2014, isto é, em data posterior à promulgação da EC nº 70, de 30/3/2012. 
5.	Ocorre que, de acordo com a folha de pagamento (Peça 4) , o benefício pensionado teria sido incorretamente reajustado pelo índice previdenciário sob o "Amparo Legal: Lei 8.112/1990  - EC 41/2003 - Lei 10.887/2004", já que a EC nº 70, de 2012, teria acrescentado o art. 6º-A, com o seu parágrafo único, à EC nº 41, de 2003, nos seguintes termos: 
	"Art. 6º-A. O servidor da União, dos Estados, do Distrito Federal e dos Municípios, incluídas suas autarquias e fundações, que tenha ingressado no serviço público até a data de publicação desta Emenda Constitucional e que tenha se aposentado ou venha a se aposentar por invalidez permanente, com fundamento no inciso I do § 1º do art. 40 da Constituição Federal, tem direito a proventos de aposentadoria calculados com base na remuneração do cargo efetivo em que se der a aposentadoria, na forma da lei, não sendo aplicáveis as disposições constantes dos §§ 3º, 8º e 17 do art. 40 da Constituição Federal. 
	Parágrafo único. Aplica-se ao valor dos proventos de aposentadorias concedidas com base no caput o disposto no art. 7º desta Emenda Constitucional, observando-se igual critério de revisão às pensões derivadas dos proventos desses servidores."  (grifou-se) 
6.	Esse entendimento estaria alinhado, aliás, com a jurisprudência do TCU, a exemplo dos Acórdãos 3.331/2013 e 9.468/2018, da 1ª Câmara, do Acórdão 2553/2013-TCU-Plenário, e do Acórdão 11276/2018-TCU-Segunda Câmara, no sentido de as pensões instituídas pelos servidores aposentados por invalidez serem reajustadas em paridade com a remuneração dos servidores ativos diante da EC nº 70, de 2012, já que ela introduziu o referido art. 6º-A, com o seu parágrafo único, à EC nº 41, de 2003.
7.	Não por acaso, ao proferir o voto condutor do aludido Acórdão 11276/2018-TCU-Segunda Câmara, o Ministro-Relator José Mucio Monteiro fez registrar a seguinte manifestação:
	" (...) 6. Verifica-se que o referido ato de concessão foi editado quando já se encontravam em vigência o art. 6º-A e seu parágrafo único, acrescidos à EC 41/2003 pela EC 70/2012, ou seja: 
	 (...) 7. Dessa forma, entendo que não é o caso de somente expedir determinação para que o órgão reveja a forma de atualização dos benefícios recebidos pelas pensionistas, mas de considerar o ato ilegal, de modo que seja enviado, via Sisac, novo ato devidamente corrigido relativamente ao seu fundamento legal, com indicação expressa da garantia da paridade entre os proventos da pensão e a remuneração do cargo que o instituidor inválido ocupava quando em atividade, conforme a jurisprudência deste Tribunal (Acórdão 2553/2013-TCU-Plenário, de relatoria da Ministra Ana Arraes, e 9.468/2018-TCU-1ª Câmara, de relatoria do Ministro Walton Alencar Rodrigues) . 
	8. Cumpre destacar que existem situações nas quais os reajustes dos proventos com base nos índices concedidos pelo RGPS podem resultar em montantes superiores aos obtidos com aplicação do critério da paridade. 
	9. Tendo em vista que o referido ato de concessão foi encaminhado para apreciação por esta Corte de Contas há menos de cinco anos, não se faz necessária a prévia oitiva das interessadas.
	10. Entendo que o ato de interesse das beneficiárias Maria Aparecida Rodrigues de Amorim e Maria da Luz Vasconcelos Bezerra deve ser julgado ilegal, dispensando as pensionistas do ressarcimento das importâncias recebidas de boa-fé, nos termos da Súmula TCU 106."
8.	Diante, enfim, da entrada da aludida pensão civil no TCU há menos de 5 anos, não se faz necessária a prévia oitiva do aludido interessado, no presente momento, estando esse entendimento em plena consonância com a jurisprudência do STF (v.g.: MS-25.116 e MS-25.403) e com a exceção prevista na Súmula Vinculante nº 3 do STF, além de estar em sintonia com a jurisprudência do TCU (v. g.: Acórdão 587/2011-TCU-Plenário, entre outros) .
9.	O TCU deve assinalar a legalidade, portanto, da aludida pensão civil em favor de Anelize Cardoso de Melo, Eliza Cardoso da Silva e Gustavo Henrique Cardoso de Melo, concedendo-lhe o respectivo registro, sem prejuízo de anotar a ilegalidade da pensão civil em favor de Jaime Ozorio de Souza, negando-lhe o respectivo registro.
Ante o exposto, pugno pela prolação do Acórdão ora submetido a este Colegiado.
	
                             TCU, Sala das Sessões, em tagDataSessao.
Ministro-Substituto ANDRÉ LUÍS DE CARVALHO 
Relator